ACORDAO-COMPLETO-2353061

ACÓRDÃO 3861/2019 ATA 19/2019 - SEGUNDA CÂMARA

VISTO, relatado e discutido este processo em que se aprecia o pedido de reexame interposto por Rinaldo Lago de Carvalho contra o Acórdão 7462/2018-TCU-Segunda Câmara,
ACORDAM os Ministros do Tribunal de Contas da União, reunidos em Sessão da Segunda Câmara, ante as razões expostas pelo Relator, em
9.1. com fundamento no art. 48, caput e parágrafo único, da Lei nº 8.443/1992, conhecer do presente pedido de reexame para, no mérito, negar-lhe provimento e
9.2. dar ciência desta deliberação ao recorrente e ao Tribunal Regional do Trabalho da 1ª Região/RJ.

Pedido de reexame interposto contra  acórdão que julgou ilegal a aposentadoria do recorrente no âmbito do Tribunal Regional do Trabalho da 1ª Região/RJ.

Segunda Câmara

3. Interessados/Responsáveis/Recorrentes:
3.1. Interessado: Rinaldo Lago de Carvalho (XXX.200.517-XX).
3.2. Recorrente: Rinaldo Lago de Carvalho (XXX.200.517-XX).

13.1. Ministros presentes: Ana Arraes (Presidente), Augusto Nardes (Relator) e Raimundo Carreiro.
13.2. Ministro-Substituto convocado: Marcos Bemquerer Costa.

Rinaldo Lago de Carvalho

AUGUSTO NARDES

Ministro-Substituto André Luís de Carvalho.

Adoto como relatório, com os ajustes de forma pertinentes, a instrução elaborada no âmbito da Secretaria de Recursos (peça 33) , com a qual se manifestou de acordo o Ministério Público junto ao TCU (peça 36) :
INTRODUÇÃO
Trata-se de pedido de reexame (peça 26) interposto pelo Sr. Rinaldo Lago de Carvalho, ex-servidor do Tribunal Regional do Trabalho da 1ª Região (TRT-RJ) , contra o Acórdão 11769/2018-TCU-Segunda Câmara (peça 16) .
1.1. A deliberação recorrida apresenta o seguinte teor:
VISTOS, relatados e discutidos estes autos de aposentadoria deferida pelo Tribunal Regional do Trabalho da 1ª Região (TRT-RJ) em favor de Rinaldo Lago de Carvalho;
ACORDAM os Ministros do Tribunal de Contas da União, reunidos em Sessão da 2ª Câmara, com fundamento no art. 71, III e IX, da Constituição de 1988, nos arts. 1º, V, 39, II, e 45 da Lei nº 8.443, de 1992, e nos arts. 260, § 1º, e 262, § 2º, do RITCU, ante as razões expostas pelo Relator, em:
9.1. considerar ilegal o ato de alteração de aposentadoria em favor de Rinaldo Lago de Carvalho (à Peça 1, p. 3-8, sob o no 2-078690-5-04-2008-000037-0) , negando-lhe o respectivo registro;
9.2. determinar que o Tribunal Regional do Trabalho da 1ª Região adote as seguintes medidas:
9.2.1. faça cessar os pagamentos decorrentes do ilegal ato indicado no item 9.1 deste Acórdão, alertando que a autoridade administrativa omissa está sujeita à responsabilidade solidária pelo eventual débito subsequente, nos termos do art. 262, caput e § 1º, do Regimento Interno do TCU (RITCU) ;
9.2.2. dê ciência do inteiro teor desta deliberação ao interessado indicado no item 9.1 deste Acórdão, no prazo de 15 (quinze) contados da ciência deste Acórdão, alertando-o de que o efeito suspensivo proveniente da eventual interposição de recurso junto ao TCU não o eximirá da devolução dos valores percebidos indevidamente após a notificação, no caso de não provimento do aludido recurso;
9.2.3. adote as providências necessárias ao ressarcimento do erário em relação aos valores indevidamente percebidos pelo interessado indicado no item 9.1 deste Acórdão, desde a vigência do referido ato de aposentadoria em 29/9/2004, sem prejuízo da eventual instauração da devida tomada de contas especial, nos termos do art. 8º da Lei nº 8.443, de 1992;
9.2.4. encaminhe a este Tribunal, no prazo de 30 (trinta) dias contados da ciência deste Acórdão, o comprovante de que o interessado indicado no item 9.1 deste Acórdão tomou ciência da presente deliberação;
9.3. determinar que a Sefip adote as seguintes medidas:
9.3.1. promova, em conjunto com a Consultoria Jurídica do TCU, o acompanhamento sobre o deslinde da eventual decisão judicial a ser proferida pelo Superior Tribunal de Justiça (STJ) no bojo do Recurso Especial 1645919/RJ (2005.51.01022394-7) ;
9.3.2. envie a cópia deste Acórdão, acompanhado do Relatório e da Proposta de Deliberação que o fundamenta, ao Departamento de Assuntos Extrajudiciais da Advocacia-Geral da União (AGU) , por intermédio da Consultoria Jurídica do TCU, para ciência e adoção das medidas cabíveis; e
9.3.3. promova o arquivamento deste feito, sem prejuízo de realizar o monitoramento das determinações proferidas por este Acórdão, representando ao TCU, se necessário (grifos acrescidos) .
HISTÓRICO
2.	A aposentadoria do recorrente foi julgada ilegal, em face da indevida incorporação de quintos, como "VANTAGEM PESSOAL ART-62-A L8112/90 (QUINTOS) INATIVOS", bem assim pelo recebimento ilegal da "vantagem pessoal de enquadramento" (paga atualmente como "LIMINAR CARATER CONTINUO AGUARDANDO DECISAO INATIVOS") .
2.1.	Ressalta-se que o TCU entendeu que o então servidor não teria ocupado cargo em comissão, mas o cargo isolado de provimento efetivo como chefe de Secretaria, salientando que esses cargos efetivos somente se transformariam nos cargos em comissão com a subsequente vacância, nos termos do art. 6° da Lei nº  6.072, de 1974, mas isso não teria ocorrido, de sorte que o aludido interessado não teria o direito à percepção dos quintos. 
EXAME DE ADMISSIBILIDADE
Reitera-se o exame de admissibilidade de peça 28, em que se propôs o conhecimento do presente recurso, nos termos do artigo 48 da Lei 8.443/1992, c/c os artigos 285 e 286, parágrafo único, do RI/TCU, com a suspensão dos efeitos dos subitens 9.1, 9.2.1 e 9.2.3 do Acórdão 11769/2018-TCU-Segunda Câmara, em relação ao recorrente. Observa-se que o Excelentíssimo Senhor Ministro-Relator João Augusto Ribeiro Nardes, mediante despacho de peça 31, concordou com a proposta desta unidade técnica.
EXAME DE MÉRITO
Delimitação
4.1. Constitui objeto do presente recurso definir se:
este Tribunal deve aguardar o desfecho dos recursos especial e extraordinário interpostos pelo recorrente;
o ato de aposentadoria é composto, e não complexo;
o recorrente tem direito a 10/10 de CJ-03;
por equiparação, o recorrente tem direito a quintos de CJ-03;
houve a incidência da decadência prevista no art. 54 da Lei 9.784/1999;
houve violação aos princípios da boa-fé, da estabilidade, da confiança, da segurança das relações jurídicas e do direito adquirido.
Dos recursos especial e extraordinário interpostos pelo recorrente
4.2. O recorrente aduz que este Tribunal deve aguardar o desfecho dos recursos especial e extraordinário interpostos, com base nos seguintes argumentos:
5.2.	Ainda que a instância administrativa seja independente da instância judicial, mas em razão da relevância do tema posto sob debate e da grande e indubitável controvérsia que paira sobre o mesmo, deve-se aguardar os julgamentos dos recursos especial e extraordinário que o recorrente interpôs.
Análise:
5.3.	O Tribunal Regional Federal da 2ª Região decidiu, em 3/4/2012, dar parcial provimento à apelação interposta pela União, para além da subjacente remessa necessária, e, assim, teria restaurado a anterior decisão do TCU no sentido de considerar ilegal a percepção das referidas vantagens, não tendo o TRF-2 verificado qualquer ilegalidade ou abuso de poder, ao prolatar a seguinte deliberação:
"APELAÇÃO CÍVEL. ADMINISTRATIVO E PROCESSUAL CIVIL. DESCONTOS SOBRE PROVENTOS DE SERVIDOR INATIVO. ATOS DO TRT/1ª REG. E DO TCU. DECADÊNCIA ADMINISTRATIVA. REQUERIMENTO ADMINISTRATIVO.
	1 . Os atos que contêm vícios de legalidade - e que são a grande maioria dos atos inválidos - não são anuláveis, mas 'nulos', ou seja, não somente podem como devem a qualquer tempo ser invalidados pela Administração, com apoio em seu poder de autotutela, sob pena de inobservância do princípio da legalidade (art. 37, caput, CF) . 
	2. Descabe prestigiar o entendimento de que não haverá prescrição para a Fazenda Pública com relação aos efeitos já produzidos pelos atos viciados, anteriores ao momento de sua invalidação pela Administração, eis que, à falta de previsão legal, a prescrição se consumará no prazo em que ocorre a prescrição judicial prevista no Decreto nº 20.910/32, ou seja, no prazo de cinco anos.
	3. Demonstrado pela prova dos autos que o autor da demanda, antes da concretização do ato que reduziu seus proventos, havia formulado requerimento perante o TRT/1ª Região objetivando a reconsideração ou a reforma da decisão administrativa proferida, não se sustenta a alegação de que não teria sido o mesmo notificado previamente do ato impugnado.
	4. Inexistindo controvérsia nos autos quanto ao acerto da decisão que concluiu ser indevida a alteração da aposentadoria do Autor pelo apostilamento de 11.10.94, que incluiu como fundamento legal da aposentadoria o art. 2º da Lei 6.732/79 c/c art. 3º, § 2º, do DL 1.445/76, determinando a suspensão do pagamento dos proventos do Autor e a sua recomposição com a vantagem do art. 184, III, da Lei 1.711/52, merece ser respaldada a atuação da Administração, uma vez que esta, ao constatar a erronia, tem o dever de reformar o ato administrativo, de molde a reparar o erro cometido, sem que daí se possa extrair qualquer ilegalidade ou abuso de poder. Precedentes do STF e do TCU. 
	5. Não se pode afirmar que não tenha o servidor influenciado ou interferido para a concessão de vantagem que posteriormente vem a ser considerada indevida quando este mesmo servidor formula requerimento administrativo pleiteando o deferimento da vantagem em questão. Diante de tal circunstância, resta afastada a possibilidade de não vir a ser considerada devida a reposição ao erário, nos termos do entendimento consagrado pelo Supremo Tribunal Federal, que exige a presença de requisitos concomitantes para considerar insuscetíveis de cobrança os valores indevidamente percebidos por servidores. Precedente: MS 256.641/DF, Pleno, Rel. Min. Eros Grau, DJU de 22.02.2008. 
	6. Remessa necessária e apelação da União parcialmente providas."
5.4.	A reforma promovida pelo TRF-2ª Região sobre a sentença de 1º grau passou a restabelecer o alcance do Acórdão 610/2003-TCU-Segunda Câmara (Sessão de 15/4/2003) , quando considerou ilegal o ato de alteração de aposentadoria em favor de Rinaldo Lago de Carvalho e determinou a adoção das providências cabíveis para suspender o pagamento dos proventos ao interessado.
5.5. 	Assim, como o recurso especial e extraordinário não contam com o subjacente efeito suspensivo, nos termos do art. 995 do novo Código de Processo Civil, e não subsistiria no bojo do aludido recurso qualquer deliberação com o deferimento de tutela provisória, o TCU determinou que o órgão de origem adote as medidas cabíveis para suspender o indevido pagamento das parcelas como "VANTAGEM PESSOAL ART-62-A L8112/90 (QUINTOS) INATIVOS" e "LIMINAR CARATER CONTINUO AGUARDANDO DECISAO INATIVOS" nos proventos do interessado.
Da natureza jurídica do ato de aposentação
6.1.	O recorrente aduz que o ato de aposentadoria é composto, e não complexo, com base nos seguintes argumentos:
6.2.	Segundo a jurisprudência do STJ e do STF, o ato de aposentadoria seria composto, e não complexo.
Análise:
6.3. 	Cabe lembrar que a sedimentada jurisprudência da Suprema Corte é no sentido de classificar como ato complexo a concessão de aposentadoria, reforma ou pensão, consoante os seguintes julgados (RMS 3881/SP, MS 19875/DF, RE 195861/ES e MS 23665/DF) .
6.4.	A propósito do tema, colaciona-se entendimento esposado pela Corte Constitucional ao decidir no âmbito do RE-195.861/ES:
APOSENTADORIA - ATO ADMINISTRATIVO DO CONSELHO DA MAGISTRATURA - NATUREZA - COISA JULGADA ADMINISTRATIVA - INEXISTÊNCIA. O ato de aposentadoria exsurge complexo, somente se aperfeiçoando com o registro perante a Corte de Contas. Insubsistência da decisão judicial na qual assentada, como óbice ao exame da legalidade, a coisa julgada administrativa. (grifos acrescidos) 
6.5.	Nesse sentir, é de se propor a rejeição dos argumentos do recorrente. 
7. Dos décimos de CJ-03
7.1.	O recorrente aduz que tem direito a décimos, com base nos seguintes argumentos:
7.2.	Antes de concluir o julgamento sob enfoque, este Tribunal deveria apurar o fato, comprovado pelo recorrente, de que exerceu o cargo em comissão de Diretor do Serviço de Correição PJ-0, do quadro de pessoal do TRT - 1ª Região por 3 anos consecutivos.
Análise:
7.3.	Ad argumentandum tantum, ainda que o recorrente tenha exercido por 3 anos consecutivos o cargo em comissão de Diretor do Serviço de Correição PJ-0, não haveria base fática para incorporar 10/10 de CJ-03. 
7.4.	Posta assim a questão, não há como se acolher o argumento do recorrente.
8. Da equiparação para a incorporação de quintos
8.1.	O recorrente aduz que, por equiparação, deveria perceber quintos, com base nos seguintes argumentos:
8.2.	Este Tribunal negou-se a promover o registro da aposentadoria em apreço, ao argumento de que o recorrente não exerceu cargo em provimento de DAS, pois seu cargo não seria de Diretor de Secretaria, mas sim de Chefe de Secretaria. Ocorre que lei posterior transformou o cargo isolado em cargo em comissão. Assim, por equiparação, deveria ser reconhecido ao interessado quintos de DAS.
Análise:
8.3.	Não se pode relegar ao oblívio a lição de Hely Lopes Meirelles:
Na Administração Pública não há liberdade nem vontade pessoal. Enquanto na administração particular é lícito fazer tudo que a lei não proíbe, na Administração Pública só é permitido fazer o que a lei autoriza. A lei para o particular significa "pode fazer assim"; para o administrador público significa "deve fazer assim" (in Direito Administrativo Brasileiro, 33ª ed., São Paulo: Malheiros Editores, 2007, p. 87-88) .
8.4.	Demais disso, observa-se que o princípio da equiparação está previsto no art. 461 da CLT. Ocorre que assim dispõe o art. 7º da Consolidação das Leis do Trabalho:
Art. 7º. Os preceitos constantes da presente Consolidação, salvo quando for, em cada caso, expressamente determinado em contrário, não se aplicam:
 (...) 
c) aos funcionários públicos da União, dos Estados e dos Municípios e aos respectivos extranumerários em serviço nas próprias repartições;
 (...) .
8.5.	Destarte, é de clareza solar que o princípio da equiparação não se aplica à Administração Pública, em sua relação com os servidores públicos, devendo-se observar a estrita aplicação do princípio da legalidade.
8.6.	Pois bem. Assim dispõe o art. 6º da Lei 6.072/1974:
Art. 6º Os cargos de provimento em comissão de Secretário do Tribunal Pleno, código TRT. 1ª DAS-102.3; de Diretor do Serviço de Distribuição de Mandados Judiciais na Guanabara, código TRT. 1ª DAS-101.2; de Diretor do Serviço de Distribuição de Feitos na Guanabara, código TRT. 1ª DAS-101.1; e de Diretor do Depósito Judicial na Guanabara, código TRT. 1ª DAS-101.1; e de Diretor de Secretaria de Junta de Conciliação e Julgamento, código TRT. 1ª-DAS-101.2 somente serão providos após a vacância dos correspondentes cargos efetivos de Secretário do Tribunal, Diretor do Serviço de Distribuição de Mandados Judiciais, Chefe do Serviço de Reclamações e Distribuição, Depositário e Chefe de Secretaria de Junta de Conciliação e Julgamento.
§ 1º Aos cargos isolados de provimento efetivo a que se refere este artigo, correspondem os níveis de vencimentos fixados para os cargos do Grupo-Direção e Assessoramento Superiores, código TRT. 1ª DAS-100, de iguais atribuições ou encargos.
8.7.	Por conseguinte, restou claro que o recorrente, ao se aposentar no cargo isolado de Chefe de Secretaria no Poder Judiciário, não ocupou cargo de provimento em comissão, vez que o cargo que ocupava somente passou a ser de provimento em comissão com a sua aposentadoria e subsequente vacância.
8.8.	Nessa ordem de ideias, não há fundamento legal para a incorporação de quintos, e, por via de consequência, opina-se pela rejeição dos argumentos apresentados pelo recorrente.
9. Da decadência
9.1.	O recorrente aduz que teria incidido a decadência prevista no art. 54 da Lei 9.784/1999.
Análise:
9.2.	Sobre a decadência do poder/dever de a Administração rever os seus próprios atos e o exercício do controle externo por parte deste Tribunal, impende mencionar que o Supremo Tribunal Federal já se pronunciou acerca da não incidência da decadência administrativa, em face da inaplicabilidade do art. 54 da Lei 9.784/1999, aos processos por meio dos quais o TCU exerce sua competência constitucional de controle externo, prevista no inciso III do art. 71 da Constituição Federal, consoante entabulado no MS 24.859, verbis:
EMENTA: CONSTITUCIONAL. ADMINISTRATIVO. PENSÃO. T.C.U.: JULGAMENTO DA LEGALIDADE: CONTRADITÓRIO. PENSÃO: DEPENDÊNCIA ECONÔMICA.
I. - O Tribunal de Contas, no julgamento da legalidade de concessão de aposentadoria ou pensão, exercita o controle externo que lhe atribui a Constituição Federal, art. 71, III, no qual não está jungindo a um processo contraditório ou contestatório. Precedentes do STF. 
II. - Inaplicabilidade, no caso, da decadência do art. 54 da Lei 9.784/99. 
III. - Concessão da pensão julgada ilegal pelo TCU, por isso que, à data do óbito do instituidor, a impetrante não era sua dependente econômica. 
IV. - MS indeferido. (destaque acrescido) 
9.3.	Ainda, com essa mesma orientação, vem à baila manifestação do Ministro Marco Aurélio, ao apreciar o MS 27.966:
Quanto ao prazo previsto no artigo 54 da Lei nº 9.784/99, relativamente à revisão de atos administrativos, os pronunciamentos desta Corte são reiterados no sentido de não ser aplicável a ato complexo como é o da aposentadoria, vale dizer, fica afastado quando se faz em jogo a atuação do Tribunal de Contas da União, iniludivelmente também administrativa, apreciando o cálculo dos proventos da aposentadoria para homologá-la ou não - precedentes: Mandados de Segurança nº 24.997-8/DF, 25.090-9/DF e 25.192-1/DF, relatados pelo Ministro Eros Grau, com acórdãos publicados no Diário da Justiça de 1º de abril de 2005 - os concernentes aos dois primeiros - e 6 de maio de 2005, respectivamente. 
9.4.	Nesse sentir, este Tribunal editou a Súmula 278, que traz:
Os atos de aposentadoria, reforma e pensão têm natureza jurídica de atos complexos, razão pela qual os prazos decadenciais a que se referem o § 2º do art. 260 do Regimento Interno e o art. 54 da Lei nº 9.784/99 começam a fluir a partir do momento em que se aperfeiçoam com a decisão do TCU que os considera legais ou ilegais, respectivamente.
9.5.	Por conseguinte, descabe invocar o art. 54 da Lei 9.784/1999 quando a questão versar acerca da apreciação de atos sujeitos a registro e regulados, integral ou subsidiariamente, por lei específica, no caso a Lei 8.443/1992. Nesse sentido, v.g., é de se citar os seguintes julgados do STF: MS 25.440, MS 25.256, MS 25.192, MS 24.997 e MS 25.090.
9.6.	Assim, propõe-se a rejeição dos argumentos apresentados pelo recorrente.
10. Da violação aos princípios da boa-fé, da estabilidade, da confiança, da segurança das relações jurídicas e do direito adquirido
10.1.	O recorrente aduz que teria havido violação aos princípios da boa-fé, da estabilidade, da confiança, da segurança das relações jurídicas e do direito adquirido.
Análise:
10.2.	Cabe relembrar que a sedimentada jurisprudência da Suprema Corte é no sentido de classificar como ato complexo a concessão de aposentadoria, reforma ou pensão, consoante os seguintes julgados (RMS 3881/SP, MS 19875/DF, RE 195861/ES e MS 23665/DF) .
10.3.	Assim, sendo o ato de aposentadoria e/ou pensão complexo, este somente passa a estar plenamente formado (perfeito) , válido (aferição da legalidade com reflexo de definitividade perante a Administração) e eficaz (plenamente oponível a terceiros, deixando de apresentar executoriedade provisória) quando recebe o registro pela Corte de Contas. Tal entendimento decorre do disposto no inciso III do art. 71 da Constituição Federal, que estabelece que compete ao Tribunal de Contas da União apreciar, para fins de registro, a legalidade dos atos de admissão, assim como a concessão de aposentadoria, reforma ou pensão.
10.4.	Nessa perspectiva, impõe-se reconhecer que referidos atos possuem natureza precária, razão pela qual, até que haja o efetivo julgamento e o consequente registro pela Corte de Contas, não há que se falar em direito adquirido, ato jurídico perfeito, proteção da confiança, ou em irredutibilidade dos proventos, tendo em vista a ausência de aperfeiçoamento e definitividade dos atos.
10.5.	A propósito do tema, colaciona-se entendimento esposado pela Corte Constitucional ao decidir no âmbito do RE-195.861/ES:
APOSENTADORIA - ATO ADMINISTRATIVO DO CONSELHO DA MAGISTRATURA - NATUREZA - COISA JULGADA ADMINISTRATIVA - INEXISTÊNCIA. O ato de aposentadoria exsurge complexo, somente se aperfeiçoando com o registro perante a Corte de Contas. Insubsistência da decisão judicial na qual assentada, como óbice ao exame da legalidade, a coisa julgada administrativa. (grifos acrescidos) 
10.6.	No caso em apreço, não houve o respectivo registro em razão da constatação de ilegalidade no ato o que afasta, por si só, a presunção de legitimidade dos atos administrativos que concederam os benefícios ao recorrente, não havendo, assim, que se falar em violação da segurança jurídica, de proteção da confiança ou de direito adquirido. 
10.7.	Sobre a questão, observa-se, ainda, que não se mostra factível o argumento de se convolar em legais atos eivados de vícios, dado o longo lapso temporal transcorrido entre sua edição e a consequente apreciação pelo TCU, porquanto estas situações geram tão somente a necessidade de instauração do contraditório, consoante Acórdão 5962/2012-TCU-Segunda Câmara, verbis:	
4. Nos termos da jurisprudência do STF, o transcurso de longo lapso temporal entre a edição do ato e sua apreciação por parte do TCU não converte a concessão ilegal em legal, gerando apenas a necessidade de instauração do contraditório e da ampla defesa para a validade do processo, na hipótese de o ato haver ingressado no Tribunal há mais de cinco anos (MS-25.116, MS-25.403, MS-25.343, MS-27.296, entre outros) 
10.8.	No caso concreto, o ato de aposentadoria de peça 11 foi remetido ao TCU em 18/09/2008 (peça 11) , tendo sido realizada a oitiva prévia do recorrente (peça 1, p. 28) , sendo sua defesa trazida à peça 3. 
10.9.	Quanto à alegada boa-fé do recorrente, é sobremodo importante ressaltar que a  jurisprudência do TCU é firme no sentido de não dispensar o ressarcimento das quantias indevidamente percebidas, quando caracterizada a fraude ou a má-fé do interessado, tendo essa situação sido observada no presente caso concreto, não só porque o aludido beneficiário já teria tomada a devida ciência da ilegalidade, por meio do Acórdão 610/2003-TCU-Segunda Câmara, mas também porque ele teria contribuído para a ocorrência da falha com o subjacente pedido para a concessão das indigitadas parcelas. 
10.10	Nessa vereda, a própria decisão do TRF-2ª Região anunciou a possibilidade de reparação do erário em relação aos valores indevidamente percebidos, diante da efetiva atuação do servidor com o seu requerimento administrativo para o então deferimento da indevida vantagem. 
10.11.	Por conseguinte, está correto o acórdão recorrido, no sentido de determinar que o órgão de origem adote as providências cabíveis para a devolução dos valores indevidamente percebidos pelo interessado, desde a vigência do referido ato de aposentadoria em 29/9/2004, nos termos do art. 46 da Lei nº 8.112, de 1990.
10.12.	Nesse sentir, opina-se pela rejeição do argumento apresentado pelo recorrente.
CONCLUSÃO
11.	Ex positis, conclui-se que:
este Tribunal não deve aguardar o desfecho dos recursos especial e extraordinário interpostos pelo recorrente;
o ato de aposentadoria é complexo;
o recorrente não tem direito a 10/10 de CJ-03;
pelo princípio da legalidade, o recorrente não tem direito a quintos de CJ-03;
não houve a incidência da decadência prevista no art. 54 da Lei 9.784/1999;
não houve violação aos princípios da boa-fé, da estabilidade, da confiança, da segurança das relações jurídicas e do direito adquirido.
11.1.	Destarte, deve-se negar provimento ao presente pedido de reexame.
PROPOSTA DE ENCAMINHAMENTO
12.	Ante o exposto, submetem-se os autos à consideração superior, propondo-se:
a) conhecer do recurso interposto, para, no mérito, negar-lhe provimento;
b) dar ciência do acórdão que for prolatado à recorrente e aos demais interessados, ressaltando-se que o relatório e o voto que o acompanharem podem ser consultados no endereço www.tcu.gov.br/acordaos, no dia seguinte ao de sua oficialização.
	É o relatório.

Leon Danan (OAB/RJ 30.061).

Procurador Sergio Ricardo Costa Caribé.

PESSOAL. APOSENTADORIA. PERCEPÇÃO INDEVIDA DE VANTAGENS. ILEGALIDADE. PEDIDO DE REEXAME. CONHECIMENTO. ARGUMENTOS INCAPAZES DE MODIFICAR O ACÓRDÃO. NEGATIVA DE PROVIMENTO.

APOSENTADORIA (APOS)

Secretaria de Recursos (SERUR).

Aprecio o pedido de reexame interposto por Rinaldo Lago de Carvalho contra o Acórdão 11769/2018-TCU-Segunda Câmara, de relatoria do Ministro André de Carvalho, que julgou ilegal seu ato de alteração de aposentadoria.
Posiciono-me em conformidade com o entendimento da Secretaria de Recursos (Serur) e do Ministério Público junto a este Tribunal no sentido de negar provimento ao recurso, pelos motivos que exponho a seguir.
O recorrente alega, em síntese, que: i) este Tribunal deve aguardar o desfecho dos recursos especial e extraordinário por ele interpostos; ii) tem direito a décimos por ter exercido o cargo em comissão de Diretor do Serviço de Correição PJ-0 pelo período de três anos; iii) houve decadência do direito de rever os atos administrativos; iv) por equiparação, tem direito a quintos uma vez que lei posterior transformou seu cargo isolado em cargo em comissão e que v) houve violação aos princípios da boa-fé, da estabilidade, da confiança, da segurança das relações jurídicas e do direito adquirido.
No que tange à alegação de que o TCU deve aguardar o desfecho dos recursos especial e extraordinário interpostos pelo recorrente, deve-se ressaltar que o artigo 995 do Código de Processo Civil  preceitua que os recursos não impedem a eficácia da decisão, salvo disposição legal ou decisão judicial em sentido diverso. 
Como o próprio recorrente afirma, os recursos não estão sob o efeito suspensivo. Assim sendo, é devida a determinação do TCU ao órgão de origem que adote as medidas cabíveis para suspender o pagamento das parcelas consideradas indevidas, uma vez que a reforma promovida pelo TRF-2ª Região sobre a sentença de primeiro grau passou a restabelecer o alcance do Acórdão 610/2003-TCU-Segunda Câmara, que considerou ilegal seu ato de alteração de aposentadoria e determinou a adoção das providências cabíveis para suspender o pagamento dos proventos.
Quanto à alegação ao direito do recorrente aos décimos, acompanho a análise da Serur, visto que, ainda que o recorrente tenha exercido por 3 anos consecutivos o cargo em comissão de Diretor do Serviço de Correição PJ-0, não há base fática suficiente para incorporação dos décimos, conforme registra exame técnico.
No tocante ao argumento de suposta decadência, bem como de violação aos princípios da boa-fé, da estabilidade, da confiança, da segurança das relações jurídicas e do direito adquirido do recorrente não merecem prosperar, vez que contrários ao posicionamento sedimento deste Tribunal, como evidencia a Súmula 278 do TCU:
Os atos de aposentadoria, reforma e pensão têm natureza jurídica de atos complexos, razão pela qual os prazos decadenciais a que se referem o § 2º do art. 260 do Regimento Interno e o art. 54 da Lei nº 9.784/99 começam a fluir a partir do momento em que se aperfeiçoam com a decisão do TCU que os considera legais ou ilegais, respectivamente.
Nessa perspectiva, impõe-se reconhecer que referido ato possui natureza precária, razão pela qual, até que haja efetivo julgamento e o consequente registro pelo Tribunal de Contas, não há que se falar em direito adquirido, ato jurídico perfeito ou em princípio da confiança e estabilidade, tendo em vista a ausência de aperfeiçoamento e definitividade do ato.
Ademais, não há possibilidade de conversão de atos considerados ilegais em legais em razão de grande transcurso temporal. Nesse sentido, transcrevo a análise realizada pela Serur:
10.7. Sobre a questão, observa-se, ainda, que não se mostra factível o argumento de se convolar em legais atos eivados de vícios, dado o longo lapso temporal transcorrido entre sua edição e a consequente apreciação pelo TCU, porquanto estas situações geram tão somente a necessidade de instauração do contraditório, consoante Acórdão 5962/2012-TCU-Segunda Câmara, verbis:
4. Nos termos da jurisprudência do STF, o transcurso de longo lapso temporal entre a edição do ato e sua apreciação por parte do TCU não converte a concessão ilegal em legal, gerando apenas a necessidade de instauração do contraditório e da ampla defesa para a validade do processo, na hipótese de o ato haver ingressado no Tribunal há mais de cinco anos (MS-25.116, MS-25.403, MS-25.343, MS-27.296, entre outros) 
Por fim, aduz o recorrente que deveria receber quintos, haja vista que lei posterior transformou o cargo isolado de Chefe de Secretaria em cargo em comissão. Assim, por equiparação, deveria ser reconhecido ao interessado quintos de DAS.
Ocorre que o interessado, que se aposentou no cargo isolado de Chefe de Secretaria no Poder Judiciário em 1/2/1991, não ocupou cargo de provimento em comissão, haja vista que o cargo que ocupava somente passou a ser de provimento em comissão com a sua aposentadoria e subsequente vacância, conforme o artigo 6º da Lei 6.072/1994.
À vista disso, não há fundamentação legal que ampare o pedido de incorporação de quintos do recorrente.
Ante as razões expostas, VOTO no sentido de que seja negado provimento a este pedido de reexame, nos termos do acórdão que ora submeto à apreciação deste Colegiado.
TCU, Sala das Sessões Ministro Luciano Brandão Alves de Souza, em 11 de junho de 2019.
Ministro JOÃO AUGUSTO RIBEIRO NARDES 
Relator